【裁判字號】    88,上訴,1949
【裁判日期】    891012
【裁判案由】    違反著作權法
【裁判全文】
臺灣高等法院刑事判決                          八十八年度上訴字第一九四九號
    自  訴  人  百匯通國際股份有限公司
    代  表  人  丁○○
    自訴代理人  戊○○
    上  訴  人
    即  被  告  丙○○
            （藝名徐僑）
    選任辯護人  蕭雄淋
                嚴裕欽律師
                彭國能
    上  訴  人
    即  被  告  甲○○
    選任辯護人  彭國能
    上  訴  人
    即  被  告  泥巴格藝術有限公司
    兼右代表人  乙○○
右上訴人因違反著作權法案件，不服臺灣台北地方法院八十八年度自字第二七號，中
華民國八十八年三月二十三日第一審判決，提起上訴，本院判決如左：
    主  文
原判決撤銷。
丙○○、乙○○、甲○○、泥巴格藝術有限公司均無罪。
    理  由
一、自訴意旨略以：丙○○（藝名徐僑，下同）、甲○○及泥巴格藝術有限公司（下
    稱泥巴格公司）負責人乙○○明知「中國河童─富貴有餘」雕塑（如附圖所示）
    係自訴人百匯通國際股份有限公司（下稱百匯通公司）企劃總監杜亞倫所創作，
    依法擁有美術著作權，杜亞倫並於民國（下同）八十六年十月間將其著作財產權
    讓予自訴人公司，經百匯通公司向內政部著作權委員會申請核准登記在案，百匯
    通公司並將上開雕塑予以著色後發售，並經台灣省手工業研究所評選為一九九八
    台灣生活用品優選獎，非經著作權人百匯通公司許可，任何人不得為重製之行為
    。詎丙○○竟基於意圖銷售之概括犯意，自八十六年底開始，以矽膠拓印方式，
    取得中國河童臉部及手部輪廓，翻製成模具後，再依此連續重製出與上開河童雕
    塑相同之臉部、手部物品，用於丙○○所設計之十二生肖人物臉部及手部，侵害
    百匯通公司之著作財產權，並予以銷售。泥巴格公司代表人乙○○與甲○○亦基
    於概括之犯意聯絡，明知丙○○所製作之十二生肖人物臉部及手部係侵害百匯通
    公司著作財產權之重製物，竟基於意圖營利之概括犯意，甲○○自八十六年底仍
    以其所經營之「隋唐軒藝術工藝中心」及「瓦罡齋藝術工作坊」為經銷總代理，
    代為銷售上開產品並連續交付予「泥巴格公司」，泥巴格公司負責人乙○○亦明
    知甲○○所供應之十二生肖玩偶臉部及手部部分係侵害他人著作權之重製物，猶
    在太平洋崇光百貨公司專櫃內擺設販售，並連續交付不特定第三人。嗣於八十七
    年十一月間杜亞倫至太平洋崇光百貨公司泥巴格專櫃中發現上述「十二生肖」玩
    偶，始知悉被告等人犯行，經告知泥巴格公司乙○○後，泥巴格公司猶於專櫃中
    販售侵害百匯通公司著作權之十二生肖玩偶。因認被告丙○○、甲○○、乙○○
    共同涉犯著作權法第九十一條第二項之罪嫌，被告泥巴格公司亦涉犯同法第一百
    零一條第一項之罪嫌，並提出「中國河童─富貴有餘」雕塑原件照片六幀、內政
    部著作權登記簿謄本、「中國河童─富貴有餘」雕塑原件製成之商品照片乙幀、
    獎狀影本、「十二生肖」整組照片乙幀、「泥巴格專櫃」名片及銷售發票影本各
    乙件「中國河童─富貴有餘」與「十二生肖」比對照片六幀、銷售廣告乙件（原
    審卷第四至十一頁）、模擬重製過程之錄影帶暨重製後之河童臉、手部軟模及產
    品各乙件（外放）、發票影本三紙（原審卷第一六三頁）為證。
二、訊據上訴人即被告等堅決否認有上開犯行，辯稱：
(一)「十二生肖」玩偶之外觀與自訴人之「中國河童」玩偶相去甚遠，且幼兒之面孔
    本即類似，任何人雕塑兒童臉部，均有相同之可能，非得僅以「實質近似」為唯
    一之判斷標準。又丙○○本人亦為國內知名雕塑家，曾多次獲獎，其創作能力當
    無庸置疑。而著作權法所稱著作，指屬於文學、科學、藝術或其他學術範圍之著
    作而言，而本案自訴人之著作外觀，係以一對男女兒童分別騎乘於魚上，再搭配
    鳳梨、如意等吉祥物品，而被告十二生肖玩偶係以兒童臉部搭配動物造型，就創
    作理念及表達之意思而言，二者明顯不同，是雙方就此分別享有著作權，並無所
    謂抄襲可言。自訴人謂被告丙○○將自訴人享有著作權之玩偶臉部及手部剽竊，
    純屬無稽。
(二)被告丙○○十二生肖之作品係八十六年底於大陸製作完成，於該年年初完成初胚
    ，且其創作時根本未見過杜亞倫所製作之上述「中國河童」玩偶，二者幾乎於同
    時創作，當無涉及抄襲，況丙○○具有高度創作能力，何須為了創作中一小部分
    而模仿他人作品等語。
三、本件自訴人主張：
(一)本件「中國河童─富貴有餘」雕塑著作係於八十六年九月間著作完成，自訴人隨
    即將之製成商品，於八十六年九月五日至八十六年九月九日之台北世貿國際展內
    展覽。另於同年十月間即對外銷售予被告泥巴格公司及其它同業（原審卷第一六
    三頁），故該雕塑著作物早已對外公開發行。再徵諸被告丙○○自承：「於八十
    六年底完成十二生肖之製作」，及泥巴格公司嗣後又銷售丙○○之「十二生肖」
    產品之事實以觀，顯係被告丙○○於接觸（自行接觸或由泥巴格公司提供）自訴
    人之著作後再予以重製者。
(二)被告丙○○接觸自訴人有著作財產權之本件著作成品後，將河童臉部、手部予以
    切割下來，再塑土開模拓印重製出河童之臉、手部，再結合其自行製作之十二生
    肖之頭蓋及身體而成為一成品。其拓印重製之過程如下：
    (1)將本件著作成品之臉部、手部以油土框起來，灌入軟橡膠，製成「軟模」。
    (2)將樹脂灌入前開「軟模」，待硬化後予以取出，即成為河童之臉、手部之「翻
      土模」（被告以此各灌注男、女童臉部各六個）。
    (3)將前開臉、手部之「翻土模」與被告自製之十二生肖頭蓋及身體予以結合，再
      以整體開一軟模，並灌入軟橡膠，製成「模仔子」。
    (4)最後以「模仔子」開「生產模」大量生產。
    自訴人為證實被告丙○○前開非法重製之過程，特委請本件原著作人杜亞倫暨專
    業人士長松工藝社負責人吳榮松模擬被告丙○○前開重製過程予以重製，重製所
    得之河童臉部與被告重製之十二生肖成品之臉部完全相同，此有已呈於原審之杜
    亞倫等人模擬被告重製之錄影帶（原審已勘驗）、重製後之河童臉、手部軟模及
    成品，暨將杜、吳兩人重製成之臉部成品嵌入被告之十二生肖之臉部部位後，尺
    寸完全吻合等事實可資證明。至於重製後之臉部大小比例較本件原著作為小者，
    乃因在翻製過程中，樹脂硬化過程產生自然之化學變化，導致大小比例自然縮小
    之緣故。
四、按犯罪事實應依證據認定之，無證據不得推定其犯罪事實。又不能證明被告犯罪
    者，應諭知無罪之判決，刑事訴訟法第一百五十四條、第三百零一條第一項分別
    定有明文。又事實之認定，應憑證據，如未能發現相當證據，或證據不足以證明
    ，自不能以推測或擬制之方法，為裁判基礎（四十年台上字第八六號判例參照）
    ；且認定犯罪事實所憑之證據，雖不以直接證據為限，間接證據亦包括在內，然
    而無論直接證據或間接證據，其為訴訟上之證明，須於通常一般之人均不致有所
    懷疑，而得確信其為真實之程度者，始得據為有罪之認定，倘其證明尚未達到此
    一程度，而有合理之懷疑存在而無從使事實審法院得有罪之確信時，即應由法院
    為諭知被告無罪之判決（七十六年台上字第四九八六號判例參照）。又著作係指
    屬於文學、科學、藝術或其他學術範圍之創作，凡本於自己獨立之思維、智巧、
    技匠而具有原創性之創作，即享有著作權，惟原創性並非專利法所要求之新穎性
    ，因之苟非抄襲或剽竊他人之著作，縱兩者各自完成之著作雷同或極為相似，因
    二者均屬自己獨立之創作，同受著作權法之保障，故認定有無抄襲之標準，除須
    有實質之相似外，尚須有接觸被抄襲之著作（八十三年度台上字第二五○一號判
    決參照）。復按著作權法所保護者，為著作人獨立創作之作品，兩作品祗其均來
    自獨立之表達而無抄襲之處，縱相雷同，亦僅巧合而言，仍均受著作權法之保護
    。不得僅以客觀上之雷同類似，即認定主觀上有抄襲情事。蓋觀念在著作權法上
    並無獨占之排他性，人人均可自由利用，源出相同之觀念或觀念之抄襲，並無禁
    止之理。故重製他人之風景照片，為侵害著作權，但二人在相同地點、角度拍攝
    之同風景照片，畫面縱屬相同，但因均屬獨立之創作，均享有著作權，並非侵害
    拍攝在前者之著作權。認定抄襲之要件有二，即(一)接觸，(二)實質相似。主張他人
    之著作係抄襲其著作者，應舉證證明該他人曾接觸被抄襲之著作，構成二著作實
    質相似（八十一年度台上字第三○六三號民事判決參照）。
五、附圖所示「中國河童─富貴有餘」係由案外人杜亞倫所創作，並將其著作權移轉
    自訴人公司，經自訴人公司於八十六年十月間向內政部著作權委員會申請核准登
    記，取得著作財產權，此一事實，有內政部著作權登記簿謄本在卷可稽（原審卷
    第五頁及外放資料袋），並經原審向經濟部智慧財產局查證屬實，有該局八十八
    年三月六日（八八）智著字第八八○○一五三二號函（原審卷第一五八、一五九
    頁）連同登記資料附卷可考（外放資料袋），是本案自訴人為系爭「中國河童」
    玩偶著作財產權人，依法得對涉及侵害其著作財產權者提起訴訟，當無庸疑，合
    先敘明。
六、經查：
(一)經本院函請經濟部智慧財產局將自訴人之「中國河童─富貴有餘」壹對，及被告
    之「十二生肖」作品壹組送請專家學者組成之鑑定小組鑑定後，其鑑定意見認為
    ：(甲）自訴人之「中國河童─富貴有餘」壹對。（乙）被告之「十二生肖」十
    二個。
    依自訴人主張玩偶臉部及手部之特徵，經自訴人對（甲）與（乙）造形中該部分
    所做之量測比較，呈現相同與不同之數值。然幼兒臉部及手部之形態，甚而髮型
    均大同小異，屬一般之自然形，且二者並未呈現完全相同之形態。
    3.（甲）與（乙）案二者造形各具特色。
      （甲）案分男女二式，整體主要係由四部分所組成，由上而下各為：
        (1)手執物件：男─鳳梨，女─如意。
        (2)人物軀體：傳統中式幼童裝扮雙手上揚，成跨騎狀。
        (3)跨騎物：鯉魚。
        (4)座：水波雲狀座，男童部分有花及小鯉魚為飾，女童部份以鴛鴦與牡丹為
          飾。另二者皆置於圓木質座上。
      （乙）案則為十二個。各自係為單一組購之態，且分別身著具十二生肖特徵
        外衣，形成造形特色。
    依上述三項比較，自訴人主張之「拓印模仿」僅為第二項之部分內容，所主張之
    形態亦為一般周知之形態，況且尚存有直接可辨之差異。再則該部分，亦不足涵
    蓋整體外觀及各自以不同內容物，組構形成視覺特徵上之差異。此有經濟部智慧
    財產局八十九年八月二十一日（八九）智著字第八九六○○六九四號函附卷可稽
    。
(二)自訴人僅指稱被告丙○○之「十二生肖」各個雕塑成品之孩童臉部、手部涉及重
    製。惟兒童之臉部、手部，因係人體五官寫實之呈現，故各人之創作本皆有雷同
    之可能。如就系爭作品之臉部以肉眼觀察：(1)自訴人男童之二眼珠均斜向右方凝
    視；惟被告之眼珠係略中向正前凝視。又自訴人男童之眼型左右呈水平狀，惟被
    告之「男蛇」眼型左右外側均微向上揚。且自訴人男童臉龐較為圓胖，上下平均
    ；被告之臉龐則上窄下寬，二者之表現方式不同，故二者之眉毛、眼型、眼神、
    臉龐曲線等所架構出之整體臉型，並不相同。(2)自訴人女童之二眼珠均斜向左方
    凝視；惟被告之眼珠係向上凝視。額前瀏海部分，自訴人女童係向左旁彎弧飄逸
    ；被告之「女鼠」則係在額前集中分五束髮尖。且自訴人女童臉龐較為圓胖，上
    下平均；被告之臉龐則上窄下寬，二作品之表現方式亦屬不同，應非拓印重製之
    結果，有比較圖可稽（參見本院卷三九至四五頁）。
(三)由上(一)、(二)所述，就本案自訴人作品與被告作品「整體」觀之，二者之創作
    意念、雕塑匠技、整體造型及佈局、顏色等表現手法，相去甚遠，思想感情之表
    現各自獨立，應為各別獨立之著作。被告丙○○之「十二生肖」各個雕塑成品之
    孩童臉部，與本案自訴人作品，除屬一般之自然形及一般周知之形態外，其間尚
    存有直接可辨之差異，且該部分，亦不足涵蓋整體外觀及各自以不同內容物，組
    構形成視覺特徵上之差異，殊難謂係抄襲而重製。至自訴人所提證之錄影帶內容
    ，僅能證明以該等方式可以拓印重製自訴人作品之臉部及手部，且其尺寸與被告
    作品之臉部、手部大小約略相仿。但無論就自訴人所主張之臉、手部或就二者作
    品之整體觀之，如上所述，均存有「直接可辨」之差異，故無法證明被告確係以
    此種方式拓印重製，自不能遽認二作品間具有「實質之相似」之抄襲。
    況查，被告丙○○於原審已提出十二生肖草圖（原審卷第四十六、一一三、一一
    四頁）及其創作所參考之幼子相片（原審卷第四十七、一四二、一四三頁），復
    經證人周懋廷於原審八十八年二月三日庭訊時證稱：「（系爭物品你有賣過？）
    百匯通公司河童我有賣，八十六年或八十七年初開始賣，賣之前八十六年年初就
    看過十二生肖，˙˙˙看他（徐僑）在大陸雕模。˙˙˙他桌上擺有十二生肖（
    黑泥巴）˙˙˙」等語（原審卷第五十八頁）。足證「十二生肖」雕塑，不排除
    係被告丙○○所獨立創作完成。
七、自訴人雖質疑經濟部智慧財產局前開覆函所指幼兒臉部、手部之「自然形」、「
    一般周知形態」，究何所指？並謂一般周知之「中國兒童」之臉部、自然形態，
    或許為豐頰、鳳眼，但是本件著作之孩童臉部所表現之「精神內涵」，則遠非一
    般周知之孩童臉部所能比擬，縱無新穎性，亦無礙其原創性之存在云云。然查自
    訴人主張其作品係藉河童臉部、手部之形態「使一般人之感官足以感受到河童歡
    愉、可愛之心情」（見八十九年九月二十八日論告意旨狀），而被告丙○○亦主
    張其創作「取材自中國固有之十二生肖動物，將各個動物之臉部以可愛孩童之方
    式表現出活潑、逗趣、惹人喜愛」（見八十八年六月十五日上訴理由狀）。顯然
    雙方皆欲憑孩童圓潤的肢體及可愛的笑容呈現作品之特色，並藉以吸引顧客。而
    孩童圓潤的肢體及可愛的笑容之呈現，不排除其為「自然形」、「一般周知形態
    」之表達形式。按著作權法僅係保護觀念（IDEA）的表達形式，而不保護觀念本
    身；凡非屬抄襲或複製他人既有之著作，且具有「原創性」即可受保護。故「觀
    念」本身在著作權法上並無獨占之排他性，人人均可自由利用，源自「相同之觀
    念」，或「觀念之抄襲」，並無禁止之理。殊不能因有人以「孩童」此一觀念作
    為創作題材，嗣後即禁止任何人再以「孩童」作為創作之對象。故以幼兒臉部、
    手部之「自然形」、「一般周知形態」為表達形式之著作，雖不能一概否認其原
    創性，卻不能因此而禁止他人以同種形式為著作之內容。
八、又「接觸」及「實質相似」為判斷有無擅自重製他人著作之要素，本件縱認二作
    品間有「實質之相似」，且就自訴人於原審所提證之著作權登記簿謄本所載（原
    審卷第五頁），或於本院所陳報之完成日期，及公開發表日期，均較被告自承之
    完成日期（八十六年底）為早，又由自訴人所提證之發票影本，足認於八十六年
    十月三十日確有將自訴人之「中國河童─富貴有餘」作品十三組售予泥巴格公司
    之事實（原審卷第一六三頁）。然查，自訴人就被告丙○○係以何種方式而「接
    觸」自訴人之「中國河童─富貴有餘」作品，或究竟有無「接觸」系爭作品，均
    乏積極證據證明，即無從認定被告丙○○確有「接觸」系爭作品之事實。至「自
    市面上購得或由泥巴格公司提供而接觸」云云，被告乙○○、甲○○二人均未承
    認，應僅係自訴人推測之詞，自不足採信。
九、至被告乙○○雖自承經自訴人告知其所販賣之十二生肖產品侵害自訴人之著作財
    產權後，仍然繼續銷售（參酌原審八十八年三月九日審判筆錄，原審卷第一五六
    頁），然所謂相似與否非以自訴人之通知為據。被告甲○○謂伊僅單向接觸丙○○之「十二生肖」雕塑品，根本未曾見過自訴人之作品。而被告乙○○之泥巴格
    公司雖同時銷售自訴人公司之「中國河童─富貴有餘」及被告丙○○之「十二生
    肖」作品，但稱自訴人所託售之「中國河童─富貴有餘」雕塑品，不論大小、態
    樣、價位、市場需求及銷售對象、擺設位置，均與丙○○之「十二生肖」雕塑品
    全然不同，被告乙○○亦稱伊不認為二者有相似之處，遑論有侵害自訴人著作權
    之故意。自訴人僅能證明被告乙○○之泥巴格公司確有同時代售系爭二作品之事
    實，除查無自訴人所指訴被告等共犯侵害其著作權之證據外，衡諸前述被告丙○○之「十二生肖」既未抄襲自訴人之「中國河童─富貴有餘」作品，即不能認定
    被告等有共同侵害自訴人著作權之行為。
十、綜右所述，本件原判決疏未詳察，遽判決被告等有罪，尚有未洽，被告等上訴指
 摘原審判決不當，為有理由，應由本院將原判決予以撤銷，改判決被告等無罪。
據上論斷，應依刑事訴訟法第三百六十九條第一項前段、第三百六十四條、第三百零
一條第一項，判決如主文。
中    華    民    國      八十九      年      十      月       十二     日
                              臺灣高等法院刑事第九庭
                                  審判長法  官  李  文  成
                                        法  官  周  盈  文
                                        法  官  官  有  明
右正本證明與原本無異。
自訴人如不服本判決應於收受送達後十日內向本院提出上訴書狀，其未敘述上訴之理
由者並得於提起上訴後十日內向本院補提理由書（均須按他造當事人之人數附繕本）
。
被告不得上訴。
                                        書記官  林  蓓  瑜
中    華    民    國      八十九      年      十      月        十七    日


司法院資訊處製作；財團法人民間司法改革基金會備份。
